【裁判字號】    90,訴,897
【裁判日期】    900517
【裁判案由】    土地所有權移轉登記
【裁判全文】
臺灣臺中地方法院民事判決  九十年度訴字第八九七號
    原      告  乙○○
    被      告  甲○○
    訴訟代理人  丙○○
右當事人間請求土地所有權移轉登記事件，本院判決如左：
    主    文
被告應將坐落台中縣霧峰鄉○○段一二五五地號，地目建，面積四二平方公尺之土地
所有權全部移轉登記與原告。
訴訟費用由被告負擔。
    事    實
甲、原告方面：
  一、聲明：如主文所示。
  二、陳述：
    (一)被告於民國八十九年十月十九日與原告在台中縣霧峰鄉調解委員會成立調解，
      其內容為「對造人（即被告）所持有霧峰鄉○○段一二五五之一地號面積八平
      方公尺及霧峰鄉○○段一二五五地號面積四十二平方公尺，今同意以新台幣玖
      拾萬參元出賣與聲請人（即原告），並約定該筆買賣所有規費、稅捐及一切費
      用，均由聲請人負擔。」嗣該調解委員會即將調解書送請鈞院審核，由鈞院以
      「本件買賣標的物台中縣霧峰鄉○○段一二五五之一地號土地為台中縣霧峰鄉
      所有，有土地登記謄本可憑，本件相對人甲○○將上開土地連同一二五五地號
      土地出賣聲請人，於法尚有未合，不予核定。」為由，退回該調解書。
    (二)依民法第三百四十八條第一項規定，物之出賣人，負交付其物於買受人，並使
      其取得該物所有權之義務。故買賣標的物縱非屬出賣人所有，其買賣契約仍屬
      有效，如出賣人不能取得其物以移轉於買受人，則為主觀的不能，應負損害賠
      償責任而已，本件前開調解書內容為兩造就台中縣霧峰鄉○○段一二五五之一
      地號及同段一二五五地號土地合意買賣之約定，屬債權契約，雖於八十九年十
      月十九日調解時被告尚非所有權人，仍無礙於買賣契約之有效成立，況同段一
      二五五地號土地，並經台中縣政府於八十九年八月九日以八九府地權字第二一
      七九０二號函通知撤銷徵收，被告並於八十九年十一月一日取得所有權並辦理
      登記，則因二筆土地原屬可分之債，原告自得本於買賣關係先請求被告將其已
      取得所有權之同段一二五五地號土地辦理所有權移轉登記。至於同段一二五五
      之一地號土地則俟被告取得所有權後，原告再另行請求。
    (三)又前開調解書雖未經鈞院核定，惟僅不生與民事確定判決有同一之效力而已，
      至其內容仍具有實體法上之效力，亦即兩造當事人就買賣標的物、數量、價金
      、規費及稅捐之負擔等主要買賣契約內容意思表示均已一致，應已成立合法而
      有效之買賣契約，雙方當事人均應誠實履行。
    (四)另原告曾於八十一年四月間向訴外人崔震蕙（其母為被告之胞姐）購買同段一
      二五六地號土地，當時即知同段一二五五地號土地原為被告所有並被徵收為道
      路用地，乃與被告約定，如因政府將供道路使用之餘地撤銷徵收，發還被告時
      ，被告須將發還土地以繳回補償價出價與原告，俾同段一二五六地號土地得與
      道路接連，並由被告簽訂切結書交原告收執為憑，是如鈞院認為前開調解書，
      不發生實體法上之效力，則依被告簽訂之切結書，被告亦負有將同段一二五五
      地號土地之所有權移轉登記與原告之義務。
  四、證據：提出調解書一件、本院鄉鎮調解事件審核書影本一件、土地登記謄本三
      件（含新、舊式）、台中縣政府函影本一件、土地買賣所有權移轉契約書影本
      一份，並聲請訊問證人賴衍泉。
乙、被告方面：
  一、聲明：駁回原告之訴。
  二、陳述：
    (一)查同段一二五五地號土地自七十八年一月三日起，即因政府徵收登記為台中縣
      霧峰鄉所有，並由台中縣霧峰鄉公所管理，兩造於八十九年十月十九日成立調
      解時，被告尚非所有權人，故調解雖成立，惟其內容乃係以不能之給付為標的
      ，兩造之買賣應為無效，而買賣既為無效，則兩造間即無買賣事實。
    (二)又前開調解書送鈞院審核結果為「本件買賣標的物台中縣霧峰鄉○○段一二五
      五之一地號土地為台中縣霧峰鄉所有，有土地登記謄本可憑，本件相對人甲○
      ○將上開土地連同一二五五地號土地出賣聲請人，於法尚有未合，不予核定。
      」是調解書既未經鈞院核定，即屬無效，自不得作為所有權移轉之依據，且不
      動產物權之移轉或設定，應以書面為之，兩造既未訂立土地買賣書面契約，於
      法未合，被告自不負移轉登記同段一二五五地號土地所有權與原告之義務。
  三、證據：提出台中縣霧峰鄉調解委員會通知單影本一件、土地登記謄本影本三件
      （含新、舊式）、本院鄉鎮調解事件審核書影本一件、台中縣霧峰鄉○○段一
      二五五地號土地登記資料異動電腦報表七紙。
丙、本院依職權調閱本院八十九年度核字第三三八五號土地糾紛民事卷。
    理    由
一、本件原告主張兩造於八十九年十月十九日就同段一二五五之一、一二五五地號土
    地之買賣成立調解，由被告以價金九十三萬元出賣與原告，當時被告雖尚未取得
    該二筆土地之所有權，惟僅屬主觀不能，仍無礙於買賣債權契約之有效成立，且
    該調解書嗣雖未經本院核定，惟仍具有私法上買賣契約之效力，是被告自應負使
    原告取得該土地所有權之義務，況被告於八十九年十一月一日亦已取得同段一二
    五五地號土地所有權，原告自得本於買賣契約之法律關係請求被告將同段一二五
    五地號土地之所有權移轉登記與原告。被告則以同段一二五五地號土地於調解當
    時，尚非被告所有，則調解內容係以不能之給付為標的，應屬無效，兩造間應無
    買賣事實。又該調解書既未經本院核定，即屬無效，自不得作為所有權移轉之依
    據，且兩造既未訂立土地買賣書面契約，於法未合，伊自不負移轉登記同段一二
    五五地號土地所有權與原告之義務等語，資以為辯。
二、原告主張兩造於八十九年十月十九日在台中縣霧峰鄉調解委員會成立調解，其內
    容為「對造人（即被告）所持有霧峰鄉○○段一二五五之一地號面積八平方公尺
    及霧峰鄉○○段一二五五地號面積四十二平方公尺，今同意以新台幣玖拾萬參元
    出賣與聲請人（即原告），並約定該筆買賣所有規費、稅捐及一切費用，均由聲
    請人負擔。」嗣該調解委員會即將調解書送請本院審核，由本院以同段一二五五
    之一地號土地為台中縣霧峰鄉所有，被告一併出賣與原告，於法未合為理由，而
    不予核定，及調解當時同段一二五五地號土地之所有權人為台中縣霧峰鄉，及至
    八十九年十一月一日被告始取得該土地所有權等事實，業據原告提出調解書一件
    、本院鄉鎮調解事件審核書影本一件、土地登記謄本三件為證，並經本院依職權
    調閱本院八十九年度核字第三三八五號土地糾紛民事卷查明屬實，且為被告所不
    爭執，原告前開主張自堪信為真實。惟被告仍然否認兩造買賣事實及買賣契約之
    效力，並分別以前詞置辯。經查：
  (一)按當事人互相表示意思一致者，無論其為明示或默示，契約即為成立。而當事人
    對於必要之點，意思一致，而對於非必要之點，未經表示意思者，推定其契約為
    成立，關於該非必要之點，當事人意思不一致時，法院應依其事件之性質定之。
    為民法第一百五十三條所明定，而買賣契約為諾成契約，乃以價金及標的物為其
    要素，故價金及標的物，即屬買賣契約必要之點，是當事人締結不動產買賣之債
    權契約，本為不要式行為，若已對此兩者意思一致，即不能謂其買賣之債權契約
    尚未成立，最高法院著有二十年上字第一二０七號、四十年度臺上字第一四八二
    號判例意旨可資參照。經查，本件兩造於八十九年十月十九日在台中縣霧峰鄉調
    解委員會成立調解，其內容既就土地之標的物（即同段一二五五之一、一二五五
    地號土地）及價金（即九十三萬）已互相同意，則本件土地之買賣契約即為成立
    ，被告抗辯兩造間買賣事實不存在，顯係對買賣契約之成立要件有所誤認所致，
    要難憑採。
  (二)被告雖再辯稱：兩造於八十九年十月十九日成立調解時，同段一二五五地號土地
    ，被告尚非所有權人，故調解內容係以不能之給付為標的，買賣應不生效力云云
    。惟按民法第二百四十六條第一項前段規定，以不能之給付為契約標的者，其契
    約無效。該項所稱之「不能之給付」者，係指自始、客觀、永久不能而言，亦即
    依社會通常觀念，債務人應為之給付，不能依債務本旨實現之意。如僅係主觀、
    暫時之不能給付，自難謂其契約為無效，最高法院八十七年度臺上字第二八一號
    判決意旨可資參照，本件被告於八十九年十一月一日始取得同段一二五五地號土
    地，於八十九年十月十九日調解訂立買賣契約時，即將之出售與原告，被告當時
    雖尚未取得該地之所有權，惟該地並非自始、客觀、永久之給付不能，揆諸前開
    說明，兩造之買賣契約，並無民法第二百四十六條第一項規定契約無效之問題，
    是被告就此所辯，亦無可採。
  (三)被告雖又辯稱：兩造之調解書送本院審核，本院以被告將他人之土地一併出賣與
    原告，於法未合為由，而不予核定，是調解書既未經本院核定，即屬無效，自不
    得作為所有權移轉之依據，且兩造既未訂立土地買賣書面契約，於法未合云云。
    惟依鄉鎮市調解條例規定，由各該鄉鎮市公所調解委員會調解成立所作成之調解
    書，係屬雙方當事人以終止爭執為目的而互相讓步所為之合意。縱該調解書因未
    經法院核定，不生鄉鎮市調解條例第二十四條第二項規定之與民事確定判決有同
    一之效力，仍應認為具有私法上契約之效力。是本件兩造之調解書送本院審核時
    ，雖因前開事由，本院不予核定，惟仍具有買賣契約之效力，則被告以該調解書
    未經法院核定為由而抗辯買賣無效，尚屬無據。再者，不動產物權之移轉應以書
    面為之，係指不動產移轉之物權契約而言，若為債權契約（如不動產買賣契約）
    則不以書面為必要，是被告復以兩造間買賣土地未訂書面契約為由，抗辯於法未
    合，顯係混淆債權契約與物權契約所致，亦無足取。
三、按買賣契約為債權契約，契約當事人之出賣人，並不以所有人為限。亦即買賣契
    約與移轉所有權之契約不同，出賣人對於出賣之標的物，不以有處分權為必要，
    最高法院三十七年上字七六四五號判例，六十九年台上字第三九七號判決可資參
    看。而物之出賣人，負交付其物於買受人，並使其取得該物所有權之義務。民法
    第三百四十八條第一項定有明文。本件買賣契約之兩造既就買賣之標的土地及價
    金已互相同意，則土地之買賣契約即為成立，而被告既是出賣人，則本於買賣之
    法律關係，就其中同段一二五五地號土地，縱令於調解訂約時尚非其所有，惟既
    是被告出賣之標的物範圍，而現時又已登記為被告名義所有，均如前述，則被告
    自應負移轉該土地所有權登記與買受人即原告之義務，彰然甚明。從而，原告本
    於買賣契約之法律關係，訴請被告將坐落同段一二五五地號，地目建，面積四二
    平方公尺之土地所有權全部移轉登記與原告，自屬正當，應予准許。
四、本件事證已臻明確，兩造其餘攻擊防禦方法及舉證，與本件判決結果並無影響，
    爰不逐一論述，附此敘明。
五、據上論結，本件原告之訴為有理由，依民事訴訟法第七十八條，判決如主文。
中      華      民      國    九十      年      五      月      十七    日
                                    臺灣臺中地方法院民事第三庭
~B法      官  楊國精
右為正本係照原本作成
如對本判決上訴，須於判決送達後二十日內，向本院提出上訴狀，同時表明上訴理由
。
中      華      民      國    九十      年      五      月      十七    日
~B法院書記官


司法院資訊處製作；財團法人民間司法改革基金會備份。
